【裁判字號】    96,交上訴,94
【裁判日期】    970129
【裁判案由】    業務過失致死
【裁判全文】
臺灣高等法院高雄分院刑事判決        96年度交上訴字第94號
上  訴  人  臺灣屏東地方法院檢察署檢察官
被      告  甲○○
選任辯護人  林振福律師
上列上訴人因被告業務過失致死案件，不服臺灣屏東地方法院96
年度交訴字第52號中華民國96年8 月27日第一審判決（起訴案號
：臺灣屏東地方法院檢察署96年度偵字第2580號），提起上訴，
本院判決如下：
     主  文
原判決撤銷。
甲○○從事業務之人，因業務上之過失致人於死，處有期徒刑壹
年，減為有期徒刑陸月，如易科罰金，以新臺幣貳仟元折算壹日
。
     事  實
一、甲○○受僱於勁旅通運有限公司，擔任貨運曳引車司機，平
    日以駕駛曳引車載運貨物為業，為從事駕駛業務之人。於民
    國95年11月22日上午，駕駛車號XS-938號營業曳引車，沿屏
    東縣屏東市○○路由西往東方向行駛，於同日上午11時許，
    行經大連路與廣東路設有行車管制號誌之交岔路口時，遇設
    置在大連路上之燈號為紅燈而於停止線前停車，適有行人乙
    ○○○，手推幼兒謝長樹（民國93年6 月4 日生）乘坐之嬰
    兒車，沿廣東路由南往北方向穿越大連路路口時，應注意在
    設有行人穿越道之處所穿越道路時，必須經由行人穿越道通
    過路口，依當時情形，並能注意，竟疏未注意，未由行人穿
    越道通過，而於汽車停止線前緣，身體距XS-938號曳引車車
    頭僅約15公分之前方穿越道路，因行進速度較慢，行至甲○
    ○所駕車輛之前方處時，設置在廣東路上之號誌即轉換為紅
    燈，設置在大連路上之號誌則轉為綠燈，甲○○見號誌變換
    為綠燈而起步時，原應注意起步前，應注意前後左右有無障
    礙或車輛行人；車輛行駛時，應注意車前狀況；且汽車行近
    行人穿越道前，遇有行人穿越時，無論有無交通警察指揮或
    號誌指示，均應暫停讓行人先行通過，而依當時情形，天候
    晴，路面無缺陷、無障礙物且視距良好，並無不能注意之情
    況，詎疏未注意，起步前，未注意到前方有行人乙○○○及
    其手推乘坐有謝長樹之嬰兒車，且未注意車前狀況，行近行
    人穿越道前，未讓乙○○○及其手推乘坐有謝長樹之嬰兒車
    先行通過，即貿然起步前行，致其左前車輪撞擊乙○○○及
    謝長樹乘坐之嬰兒車，乙○○○受有下背部10×15公分擦傷
    及右手掌腫痛之傷害，謝長樹則受有腦部受損併腦漿外露頭
    骨骨折、雙側氣胸、腹部挫傷出血等傷害，經送醫急救後，
    謝長樹於同日上午11時45分許，因右頂、顳部、顱骨骨折、
    腦挫傷、併氣胸而不治死亡。
二、案經乙○○○訴由屏東縣警察局移送臺灣屏東地方法院檢察
    署檢察官偵查起訴。
     理  由
壹、證據能力方面
    按被告以外之人（包括證人、鑑定人、告訴人、被害人及共
    同被告等）於審判外之陳述雖不符刑事訴訟法第159 條之1
    至之4 等4 條之規定，而經當事人於審判程序同意作為證據
    ，法院審酌該言詞陳述或書面陳述作成時之情況，認為適當
    者，亦得為證據；當事人、代理人或辯護人於法院調查證據
    時，知有刑事訴訟法第159 條第1 項不得為證據之情形，而
    未於言詞辯論終結前聲明異議者，視為有前項之同意，同法
    第159 條之5 定有明文。立法意旨在於傳聞證據未經當事人
    之反對詰問予以核實，原則上先予排除。惟若當事人已放棄
    反對詰問權，於審判程序中表明同意該等傳聞證據可作為證
    據；或於言詞辯論終結前未聲明異議，基於尊重當事人對傳
    聞證據之處分權，及證據資料愈豐富，愈有助於真實發見之
    理念，且強化言詞辯論主義，使訴訟程序得以順暢進行，上
    開傳聞證據亦均具有證據能力。本件所引用之傳聞證據，當
    事人、檢察官、被告及其辯護人於本院審判程序均同意作為
    證據，且以之作為本案之證據亦屬適當，均具有證據能力。
貳、認定被告犯行所憑之證據及論斷
一、前揭時地被告甲○○係以駕駛營業曳引車載運貨物為業，因
    執行日常業務，駕駛登記「勁旅通運有限公司」所有之車號
    XS-938號營業曳引車，由西往東沿屏東市○○路行經南北向
    之廣東路口前停等紅燈，嗣燈號變換至綠燈亮起而起步前進
    時，將由南往北橫向通過該車車頭前方之行人乙○○○，及
    其推行之嬰兒車撞倒，左前車輪並輾過嬰兒車，造成乙○○
    ○受有前列傷害，原坐嬰兒車內之幼兒謝長樹（93年6 月4
    日生）則因受有腦部受損併腦漿外露、頭骨骨折、雙側氣胸
    、腹部挫傷出血等傷害而送醫不治死亡等情，業據被告甲○
    ○自承在卷，惟矢口否認有業務過失致死等犯行，辯稱：伊
    是在大連路變綠燈後才起步，橫向行駛廣東路之車輛均已因
    紅燈停止，並見到同向右邊原本同在停等紅燈之小型車已經
    走了，伊起步當時並未看見乙○○○推嬰兒車行經車頭前方
    ，可能是在看不到的死角，伊已盡相當之注意義務，本件並
    無過失責任等語。
二、經查：
  (一)被害人謝長樹、乙○○○確於上揭時地與被告所駕駛之營業
    曳引車發生車禍，被害人謝長樹因而死亡及乙○○○因而受
    傷之事實，已據被告供承屬實，並經證人乙○○○於原審指
    證明確，復有道路交通事故調查報告(一)、(二)表、現場圖、事
    發現場採證照片20幀、驗傷診斷證明書、臺灣屏東地方法院
    檢察署檢察官相驗屍體證明書、相驗筆錄、鑑定驗斷書、相
    驗照片12幀附卷可參，堪信為真。
  (二)本件事發現場為屏東市區內，東西向之大連路即省道臺24線
    通過屏東市區路段，與南北向之廣東路交岔路口前，事發前
    ，被告甲○○所駕上開曳引車係由西往東沿大連路行駛，而
    在廣東路口前停等紅燈，已如前述，本件事故發生之位置及
    經過，固據證人即告訴人乙○○○於原審審理時經具結後證
    稱：事發前伊推行嬰兒車搭載孫兒謝長樹前往購買豬肉，嗣
    返家時，原本沿大連路東向即與被告甲○○行車同一方向之
    路旁行至上開路口，嗣於路口左轉（向北）沿廣東路方向行
    走於路口行人穿越道白色標線上，突遭被告甲○○所駕上開
    曳引車起步撞及，伊通過該曳引車車前時，身體距其車頭原
    僅約15公分之距離云云，然依卷附警製現場圖及事發當時拍
    攝之現場照片所示，本件事發後，被告甲○○所駕上開曳引
    車係停置於大連路東向內側車道上，車頭前輪約在路口枕木
    紋行人穿越道標線中點位置，證人即告訴人乙○○○所戴帽
    子及所推嬰兒車上掉落之散落物則約略分布在該位於同一車
    道之車身下方，並以該車道路口停止線為起點，散布在停止
    線至其後（東）方路口枕木紋行人穿越道標線前之緩衝地帶
    間，其據證人即告訴人乙○○○於原審自承於事發前原置於
    所推嬰兒車下方置物網內其中1 包豬肉，猶適巧落在該停止
    線白色標線上（見相驗卷第33頁編號6 照片），茲依本件撞
    擊發生時之受力方式，既為遭上開曳引車由西往東方向施力
    所致，證人即告訴人乙○○○於原審審理時復證稱現場除嬰
    兒車外，其餘散落物均未經移動，其散落情形自應以撞擊處
    為起點而往受力方向即向東延伸分布，是本件撞擊發生瞬間
    證人即告訴人乙○○○及其推行嬰兒車之位置，顯係在現場
    大連路東向內側車道路口停止線白色標線前緣附近，證人即
    告訴人乙○○○前開所稱其當時係行走在行人穿越道之白色
    標線範圍內，顯與事實大相逕庭，其原本由西往東沿大連路
    東向車道路旁推行嬰兒車至上開路口前方時，為趕在該向車
    道路口停等紅燈車輛起步前先行穿越，乃未待確實行至路口
    行人穿越道位置即提前於當時在路口停等車輛之前緣，即路
    口停止線白色標線一帶穿越車道之事實，至堪認定。按行人
    在設有行人穿越道、人行天橋或人行地下道之處所穿越道路
    時，必須經由行人穿越道、人行天橋或人行地下道穿越，不
    得在其100 公尺範圍內穿越道路，道路交通安全規則第134
    條第1 款定有明文；又停止線，用以指示行駛車輛停止之界
    限，車輛停止時，其前懸部分不得伸越該線；其與行人穿越
    道線同時設置者，兩者淨距以1 公尺至3 公尺為度，道路交
    通標誌標線號誌設置規則第170 條第1 項前段、第2 項後段
    著有規定，其目的即在預留適當緩衝距離，以避免行駛車輛
    侵入行人穿越道範圍，危及行人安全，有交通部公路總局96
    年6 月28日路養交字第0960030421號函附交通部96年6 月25
    日交路字第0960038292號函在卷可參，適用對象雖分別為行
    人及汽車駕駛人，然均為確保行人安全所設之注意規範，不
    能偏廢。茲本件事發現場路口停止線與行人穿越道標線邊緣
    間淨距，即前述緩衝地帶之寬度為3.6 公尺，業經原審囑託
    承辦警員實際量測在卷，不僅比坐落其後（東）方，專供行
    人通行穿越路口使用之行人穿越道寬度更寬（附圖編號一、
    二），猶較前開法規規定之最高標準（3 公尺）更高、更有
    利於緩衝並保障使用該行人穿越道行人之安全，依前開散落
    物分布情形，被告甲○○前揭時地停車時亦確已遵循該等保
    障他人之規範，將其車頭前懸部分保持在停止線前緣以前，
    是其停等紅燈前之駕駛作為，尚難認為有違反保障行人安全
    之注意義務。而行人即證人乙○○○在設有行人穿越道之處
    所，未經由行人穿越道穿越道路，而發生本件車禍，自應負
    過失責任。臺灣省車輛行車事故覆議鑑定委員會覆議意見書
    認定乙○○○由人行穿越道穿越道路而被撞及，而認乙○○
    ○無肇事原因，依上開說明，為本院所不採。
  (三)其次，本件應審究者，在於被告駕駛XS-938號營業曳引車，
    於大連路之號誌轉為綠燈起駛之際，有無注意前後左右有無
    行人穿越道路？遇有行人穿越道路時，有無讓行人先行通過
    ？有無注意車前狀況？被告能否盡到前開注意義務？厥為本
    件被告應否負業務過失致死及業務過失傷害之關鍵所在。本
    院查：
    1.按行車起步前應注意前後左右有無車輛行人，並應讓行進
      中之車輛行人優先通行。汽車行駛時，駕駛人應注意車前
      狀況，並隨時採取必要之安全措施。又汽車行近行人穿越
      道前應減速慢行，遇有行人穿越時，無論有無交通警察指
      揮或號誌指示，均應暫停讓行人先行通過。道路交通安全
      規則第89條第1 項第6 款、第94條第3 項、第103 條定有
      明文。被告甲○○於警訊供稱：「我駕駛XS-938號營業曳
      引車沿屏東市○○路西往東方向行駛在內快車道上，到廣
      東路口時，大連路是紅燈，我就停在停止線後停等紅燈，
      我在注意大連路左前方號誌，當大連路號誌轉變成綠燈，
      我眼角餘光看右旁邊有小型車已走了，我就起步走，我感
      覺車子壓到東西的感覺，旁邊有人叫，我就停車．．．」
      等語（相驗卷第6 頁背面）；足見被告於大連路上停等紅
      燈之際，只注意到燈號由紅燈轉變為綠燈，於行車起步之
      際顯然並未注意前方及左右側有無行人通過，如果被告眼
      睛不是直盯著紅綠燈，而有兼顧目視車頭前方及左右部位
      ，應該可以看見行人乙○○○從右側車頭出現，並往車頭
      前面走來之畫面，即便行人因視覺死角問題，會短暫消失
      在駕駛人眼前視線範圍，但只要等行人從左側走過去，就
      可以知道行人已完全穿越車頭，此時方可安心起駛，但被
      告於偵查及原審審理中說：如果轉頭看，應該可以看的到
      等語（相驗卷第43頁、原審卷第99頁背面、第100 頁），
      又說：我當時眼睛一直盯著紅綠燈號誌及前方路口車輛的
      狀況等語（原審卷第98頁背面），故被告當時一心一意專
      注在號誌變化上，完全沒有留意左右方行人穿越狀況，應
      無疑義。
    2.再者，依前面理由二之(二)所述，證人乙○○○穿越道路時
      雖未行走在行人穿越道上，而係在穿越道旁穿越，依經驗
      法則此一狀況亦為日常可見之行人通行現象，客觀上並不
      影響車輛駕駛人，對其車前狀況及左右方來車、行人之預
      見能力與應變能力，不宜因行人在穿越道旁穿越，而減除
      車輛駕駛人之注意義務。
    3.被告受僱於勁旅通運有限公司，以駕駛曳引車載運貨物為
      業，對於前揭道路交通安全規則第89條第1 項第6 款、第
      94條第3 項、第103 條之規定，應該知悉並予遵守，被告
      於駕駛XS-938號營業曳引車於起步前，疏未注意車前狀況
      ，未注意前方及左右有無行人，未讓行進中之行人優先通
      行，而導致本案車禍發生，其應負過失之責任甚明。且本
      件經送臺灣省車輛行車事故覆議鑑定委員會鑑定，亦認被
      告駕駛營業曳引車，行經行車管制號誌交岔路口，綠燈起
      步時未充分注意車前狀況，為肇事原因，有臺灣省車輛行
      車事故覆議鑑定委員會96年2 月9 日府覆議字第9610041
      號覆議意見書1份可憑（相驗卷第60頁、第61頁）。
    4.被告另辯稱起步時並未看見乙○○○推嬰兒車行經車頭前
      方，可能是在看不到的死角，被告已盡相當之注意義務，
      並無過失責任云云，暨原審法院經勘驗後以三角函數來認
      定駕駛人有視線死角，乃認被告並未預見且未違反注意義
      務而為無罪之諭知一節。然查，被告身為營業曳引車司機
      ，其領有職業聯結車駕駛執照（相驗卷第17頁），其本身
      即應針對其所駕駛之車輛較為特殊，而應負比一般駕駛人
      更高之注意義務，故被告自不能因該曳引車車頭較高，而
      對車前及左右方行人即無庸注意。再者，汽車行駛時往往
      會有死角發生，此為一般人所明知，故車輛之設計在視角
      上每有改革，此即現今有雷達警示器或攝影機等設備之出
      現，被告所駕車輛雖無現代之裝備，但在該營業曳引車上
      亦裝有各式廣角之後照鏡以供隨時注意車輛四周之情況，
      此從被告車輛之照片可知，其用意均在避免肇事撞擊車輛
      四周之人車以策安全，但不代表汽車有死角即可於肇事時
      不負責任，此為當然之道理。更何況依前開理由(三)之1 所
      述，如果被告眼睛不是直盯著紅綠燈，而有兼顧目視車頭
      前方及左右部位，應該可以看見行人乙○○○從右側車頭
      出現，並往車頭前面走來之畫面，即使行人因視覺死角問
      題，會短暫消失在被告眼前視線範圍，但只要等行人從左
      側走過去，就可以知道行人已完全穿越車頭，此時方可安
      心起駛，不因車頭前方有看不到之死角，而解免被告之過
      失責任，其此部分辯解，自屬無據。
    5.綜上所述，被告前揭所辯，顯係事後卸責之詞，不足採信
      ，其有未盡其必要之注意義務，而應負業務過失致人於死
      等犯行，應堪認定。且不因乙○○○同負過失責任，而解
      免被告之罪責。
三、查被告甲○○係受僱於勁旅通運有限公司，擔任貨運曳引車
    司機，業據被告供承屬實，是被告為從事駕駛業務之人，被
    告因業務上之過失肇事致謝長樹死亡，係犯刑法第276 條第
    2 項業務過失致死罪；被告因業務上之過失肇事致乙○○○
    受傷，係犯同法第284 條第2 項前段業務過失傷害罪。被告
    以一過失行為同時觸犯上開二罪名，為想像競合犯，應依刑
    法第55條規定從一重業務過失致死罪處斷。被告犯罪在中華
    民國96年4 月24日以前，所犯業務過失致死等罪，合於減刑
    條件，依中華民國96年罪犯減刑條例第2 條第1 項第3 款規
    定減刑二分之一。
四、原判決疏未詳察，遽為無罪之諭知，自有未合，檢察官上訴
    意旨執此指摘原判決不當，為有理由，應予撤銷改判。審酌
    被告因其業務過失行為，導致被害人一死一傷，此無法彌補
    之嚴重後果，犯後仍飾詞卸責，顯見其並無悔意，且迄今仍
    未與被害人暨家屬達成和解，犯後態度不佳，及其過失之情
    節，告訴人乙○○○亦有過失，暨其他一切情狀，量處有期
    徒刑1 年，並依中華民國96年罪犯減刑條例第2 條第1 項第
    3 款規定減刑二分之一為有期徒刑6 月，並諭知易科罰金之
    折算標準。
據上論斷，應依刑事訴訟法第369 條第1 項前段、第364 條、第
299 條第1 項前段、刑法第276 條第2 項、第284 條第2 項前段
、第55條、第41條第1 項前段，中華民國96年罪犯減刑條例第2
條第1 項第3 款、第7 條、第9 條，刑法施行法第1 條之1 ，判
決如主文。
本案經檢察官鄭銘謙到庭執行職務。
中    華    民    國    97    年    1     月     29   日
                  刑事第五庭    審判長法  官  曾永宗
                                      法  官  任森銓
                                      法  官  王伯文
以上正本證明與原本無異。
如不服本判決應於收受本判決後10日內向本院提出上訴書狀，其
未述上訴理由者，並得於提起上訴後10日內向本院補提理由書
狀（均須按他造當事人之人數附繕本)「 切勿逕送上級法院」。
中    華    民    國    97    年     1    月    30    日
                                      書記官  陳武悅
附錄本判決論罪之法條：
中華民國刑法第276條第2項
（過失致死罪）
從事業務之人，因業務上之過失犯前項之罪者，處 5 年以下有期
徒刑或拘役，得併科 3 千元以下罰金。
中華民國刑法第284條第2項
（過失傷害罪）
從事業務之人，因業務上之過失傷害人者，處 1 年以下有期徒刑
、拘役或1 千元以下罰金，致重傷者，處3 年以下有期徒刑、拘
役或2 千元以下罰金。
                                                    ＱＦ


司法院資訊處製作；財團法人民間司法改革基金會備份。
